【裁判字號】    99,嘉簡,154
【裁判日期】    990226
【裁判案由】    偽造文書等
【裁判全文】
臺灣嘉義地方法院刑事簡易判決         99年度嘉簡字第154號
公  訴  人  臺灣嘉義地方法院檢察署檢察官
被      告  甲○○
上列被告因偽造文書案件，經檢察官提起公訴（92年度偵字第61
31號），本院認為宜以簡易判決處刑（99年度訴緝字第6號），
判決如下：
    主  文
甲○○共同犯行使偽造私文書罪，累犯，處有期徒刑伍月，如易
科罰金，以銀元參佰元即新臺幣玖佰元折算壹日。緩刑貳年，偽
造之「全能熱交換器股份有限公司」在職證明與薪資明細單上偽
造之「全能熱交換器股份有限公司」公司印文、負責人李義明印
文各肆枚，均沒收。
    犯罪事實及理由
一、犯罪事實：甲○○前因妨害風化案件，經臺灣臺中地方法院
    以86年度易字第4972號判處有期徒刑4月確定，於民國86年
    12月24日執行完畢。緣林茂松、張萍如共同設立「中冠保險
    經紀人公司」，明知未受中央信託局為任何委託之業務，竟
    擅自印製「中央信託局中冠公司嘉義分公司（下簡稱中冠公
    司）」之名片，對外佯稱其等係中央信託局所委託之「中冠
    服務處嘉義分公司」以混淆他人，並印製名片自任經理及副
    理，復夥同綽號「緯倫」之黃俊銘、綽號「小山」之吳祐賓
    2人（以上4人業經臺灣高等法院台南分院92年度上訴字第10
    31號判決，判處有期徒刑4年，並經最高法院駁回上訴確定
    ），自89年5月間起至同年9月間止，4人為思吸引無資力或
    無工作而未能依正當貸款程序向銀行辦理「信用貸款」之人
    委託其等辦理貸款，藉以收取高額手續費或佣金以牟利，林
    茂松等4人遂共同基於行使不實之在職證明、扣繳憑單、薪
    資明細單等文書及詐欺（林茂松等4人為常業犯）之犯意聯
    絡，共謀替委託人偽造工作、資金證明等文件，藉以騙取銀
    行核准貸款，適甲○○於89年8月間，因需款孔急，與中冠
    公司聯絡委辦貸款事宜，林茂松、張萍如等人遂向甲○○表
    示委託其等辦理，可順利辦出貸款，甲○○同意後，林茂松
    、張萍如便委由黃俊銘、吳祐賓2人偽造甲○○於全能熱交
    換器股份有限公司（下稱全能熱公司）任職之公司在職證明
    、各類所得扣繳暨免扣繳憑單及薪資明細單等資料，嗣林茂
    松等人便持上開偽造之資料，通知甲○○於89年8月10日同
    往高新商業銀行嘉義分行（下稱高新銀行，現己改制為陽信
    商業銀行）辦理貸款手續，期間並將該些不實資料交予甲○
    ○過目，以備銀行徵信人員查核，甲○○明知該些資料均屬
    不實之偽造資料，惟為順利取得貸款，竟意圖為自己不法之
    所有，與林茂松等4人共同基於行使偽造不實之在職證明、
    扣繳憑單、薪資明細單與詐欺取財之犯意聯絡，同時行使交
    付上開不實資料予銀行承辦人員，以此為詐術向高新銀行辦
    理信用貸款，使該銀行承辦人員陷於錯誤，因而同意貸款予
    甲○○新台幣（下同）50萬元，足以生損害於全能熱公司及
    高新銀行，林茂松等人並對甲○○收取鉅額之手續費，嗣於
    89年9月間，因高新銀行發覺該申請人所使用之證明文件均
    係偽造，始發覺上情。
二、證據：
  (一)被告甲○○於本院準備程序時所為之自白。
  (二)證人林茂松、張萍如、黃俊銘及吳祐賓於另案警訊、偵查、
    本院、臺灣高等法院台南分院審理中所為之證述。
  (三)證人黃麗融、孫裕欽、陳曉珊、倪文聰、沈敏俊於另案警訊
    、偵查、本院、臺灣高等法院台南分院審理所為之證述。
  (四)高新銀行新放授信申請書與後附偽造之全能熱公司在職證明
    、各類所得扣繳暨免扣繳憑單、薪資明細單影本各1份。
  (五)本院91年度訴字第154號刑事判決、臺灣高等法院台南分院
    92年度上訴字第1031號、最高法院93年度台上字第3004號刑
    事判決各1份。
三、論罪科刑部分：
  (一)刑法修正之適用：查被告行為後，刑法於94年1月7日修正，
    同年2月2日公布，自95年7月1日施行，修正第28條共同正犯
    、第33條第5款關於法定刑有罰金刑之罪、刪除第55條牽連
    犯、修正第47條累犯、第74條緩刑之規定：
  1.按刑法第28條原規定：「2人以上共同『實施』犯罪之行為
    者，皆為正犯」，修正為：「2人以上共同『實行』犯罪之
    行為者，皆為共同正犯」，乃因原「實施」之概念，包含陰
    謀、預備、著手及實行等階段，故修正為僅共同實行犯罪行
    為者，始成立共同正犯。是新法共同正犯之範圍顯然縮小，
    而排除「陰謀共同正犯」、「預備共同正犯」之適用，上開
    修正顯非單純文字修正，亦非實務見解之明文化，應有修正
    後刑法第2條第1項「從舊從輕」原則之適用。且本件被告既
    屬實行階段之正犯，無論依修正前後之規定，皆成立共同正
    犯，依刑法第2條第1項前段，應依修正前刑法第28條規定論
    以共同正犯（最高法院98年度台上字第313號、98年度台上
    字第1427號判決意旨參照）。
  2.修正後刑法第33條第5款規定「罰金：新臺幣1千元以上，以
    百元計算之」，與修正前刑法第33條第5款規定「罰金：（
    銀元）1元以上」不同。比較新舊法結果，以修正前即行為
    時法較有利於被告，故依刑法第2條第1項前段規定，本案法
    定罰金刑部分，自應適用行為時之法律即修正前刑法第33條
    第5款規定決定其罰金部分之法定刑。
  3.本件被告所犯行使偽造私文書罪及詐欺取財罪，依修正前即
    行為時之規定，具有方法、結果之牽連犯關係，應從一重之
    行使偽造私文書罪處斷；依修正後之刑法既已刪除牽連犯之
    規定，則所犯上述各罪應依數罪併罰之規定分論併罰。比較
    新舊法之規定，修正後之規定並非較有利於被告，依刑法第
    2條第1項前段之規定，應適用行為時之法律，即適用修正前
    刑法第55條牽連犯之規定，從一重之行使偽造私文書罪處斷
    。
  4.按被告受有期徒刑之執行完畢，於5年內故意再犯有期徒刑
    以上之罪，無論依修正前刑法第47條或修正後第47條第1項
    之規定均構成累犯，即無有利或不利之情形，於刑法修正施
    行後法院為裁判時，無庸為新、舊法之比較。個案如有其他
    應依刑法第2條第1項之規定為新、舊法之比較情形時，依綜
    其全部罪刑之結果而為比較，整體適用法律（最高法院97年
    度第1次刑事庭會議參照）。
  5.按犯罪在新法施行前，新法施行後，緩刑之宣告，應適用新
    法第74條之規定（最高法院95年度第8次刑事庭會議參照）
    。
  6.按最高法院95年度第8次刑事庭會議決議，揭示「比較時應
    就罪刑有關之共犯、未遂犯、想像競合犯、牽連犯、連續犯
    、結合犯，以及累犯加重、自首減輕暨其他法定加減原因（
    如身分加減）與加減例等一切情形，綜其全部罪刑之結果而
    為比較」之一體適用原則，乃本諸罪刑不可分原則之結果，
    至易刑處分係刑罰執行之問題，及拘束人身自由之保安處分
    ，因與罪刑無關，不必為綜合比較外，其餘部分仍須綜其全
    部罪刑之結果為比較後，擇較有利者為整體之適用，不能予
    以割裂而分別適用個別有利之條文（最高法院95年度第8次
    、第17次刑事庭會議決議、最高法院97年度台上字第199號
    、97年度台上字第902號判決意旨參照）。查本件除累犯、
    緩刑部分無庸為新、舊法之比較，應適用修正後刑法第47條
    第1項、第74條規定論處，就其餘修正及刪除部分，以修正
    前刑法規定對被告最有利，應一體適用舊法，不得違法割裂
    適用。
  (二)按被告行為後，刑法第41條第1項易科罰金之規定，於90年1
    月10日公布，自同年1月12日施行，將修正前原規定「犯最
    重本刑為3年以下有期徒刑以下之刑之罪，而受6月以下有期
    徒刑或拘役之宣告，因身體、教育、職業、家庭之關係或其
    他正當事由，執行顯有困難者，得以1元以上3元以下折算1
    日，易科罰金。」公布修正為「犯最重本刑為5年以下有期
    徒刑以下之刑之罪，而受6個月以下有期徒刑或拘役之宣告
    ，因身體、教育、職業、家庭之關係或其他正當事由，執行
    顯有困難者，得以1元以上3元以下折算1日，易科罰金。」
    本件被告所犯行使偽造私文書罪，其最重本刑為5年以下有
    期徒刑，如依行為時之刑法41條第1項前段之規定，不得易
    科罰金，惟依90年1月12日修正施行之該條項前段之規定，
    則得易科罰金，比較修正前後該條項之規定，自應適用90年
    1月12日修正施行之該條項前段之規定較有利於被告。嗣刑
    法又於94年1月7日修正，同年2月2日公布，自95年7月1日施
    行，修正刑法第41條第1項易科罰金之規定。本件被告依修
    正前之刑法第41條第1項易科罰金折算標準，修正前罰金罰
    鍰提高標準條例第2條前段（現已刪除）規定，就其原定數
    額提高為100倍折算1日，則本件被告行為時之易科罰金折算
    標準，應以銀元300元折算1日，經折算為新臺幣後，應以新
    臺幣900元折算為1日。而修正後之刑法第41條第1項前段則
    規定：「犯最重本刑為5年以下有期徒刑以下之刑之罪，而
    受6個月以下有期徒刑或拘役之宣告者，得以新臺幣1千元、
    2千元或3千元折算1日，易科罰金。」比較修正前後之易科
    罰金折算標準，以被告行為後即90年1月12日修正施行之刑
    法第41條第1項前段，最有利於被告，則應依刑法第2條第1
    項但書，適用修正前刑法第41條第1項前段規定，定其折算
    標準。
  (三)按公司在職證明乃證明在職事實之文書，而薪資明細單、扣
    繳憑單則為公司所制作之私文書，是核被告所為，係犯刑法
    第216條、第210條之行使偽造私文書罪、同法第216條、第2
    12條之行使偽造特種證書罪，及同法第339條第1項之詐欺取
    財罪。被告就上開犯行，與林茂松、張萍如、黃俊銘、吳祐
    賓等4人有犯意聯絡及行為分擔，應為共同正犯。被告以一
    行為同時行使上揭3種偽造之文書，係一行為觸犯數罪名，
    為想像競合犯，應從一重論處行使偽造私文書罪。被告所犯
    行使偽造私文書罪及詐欺取財罪，有方法、結果之牽連關係
    ，應為牽連犯，應從一重之行使偽造私文書罪處斷。被告前
    因妨害風化案件，經臺灣臺中地方法院以86年度易字第4972
    號判處有期徒刑4月確定，於86年12月24日執行完畢，此有
    臺灣高等法院被告前案紀錄表1份在卷可參，其受徒刑之執
    行完畢後，5年以內故意再犯本件有期徒刑以上之罪，為累
    犯，應依刑法第47條第1項規定加重其刑。爰審酌被告不思
    正途獲取金錢，行為之手段，被害人所受之損害，被告犯後
    坦承犯行，知所悔悟等一切情狀，判決如主文所示之刑，並
    依修正前刑法第41條第1項前段規定，諭知易科罰金之折算
    標準。被告前因故意犯罪受有期徒刑以上刑之宣告，執行完
    畢後，5年以內未曾因故意犯罪受有期徒刑以上刑之宣告，
    有臺灣高等法院被告前案紀錄表1份附卷可憑，被告因一時
    思慮欠週而罹刑章，已向陽信商業銀行申請每月以5,000元
    分期清償債務，有申請書1份在卷可參，經此次刑之宣告，
    應知警惕而無再犯之虞，本院認其所受宣告之刑，以暫不執
    行為適當，爰併諭知緩刑2年，以啟自新。偽造之全能熱公
    司在職證明、公司薪資明細單各1份，業已提出交付高新銀
    行行使，非屬被告所有之物，不得將整紙文書宣告沒收，惟
    其上偽造之該公司印文、負責人李義明印文各計4枚，應依
    刑法第219條規定宣告沒收。
  (四)按中華民國96年罪犯減刑條例第5條規定：「本條例施行前
    ，經通緝而未於中華民國96年12月31日以前自動歸案接受偵
    查、審判或執行者，不得依本條例減刑。」查中華民國96年
    罪犯減刑條例於96年7月4日公布，並自96年7月16日施行，
    本件被告犯罪之時間係在96年4月24日以前，然被告於94年3
    月22日經本院通緝，並於99年1月28日經通緝到案，有臺灣
    高等法院通緝記錄表、解送人犯報告書各1份附卷可憑，是
    被告在該條例施行前通緝，而未於96年12月31日以前自動歸
    案接受審判，依上揭條例第5條規定即不得減刑，應併敘明
    。
  (五)本件檢察官於起訴書提及「被告等偽造各該公司印文之行為
    為偽造薪資扣繳憑單之私文書、偽造在職證明、薪資表等證
    書之部分行為，不另論罪，而偽造私文書、偽造特種證書之
    低度行為，為行使私文書、特種證書之高度行為所吸收，均
    不另論罪」，惟因檢察官於犯罪事實僅敘及被告與林茂松等
    人間犯意聯絡係「行使偽造私文書、特種文書及詐欺」，而
    公訴檢察官亦將上述林茂松等人經最高法院駁回上訴確定之
    臺灣高等法院台南分院92年度上訴字第1031號判決為證據，
    該判決亦確認被告與林茂松等人間有犯意聯絡之部分為行使
    偽造之私文書及特種文書、詐欺等犯行，不及於「偽造文書
    、特種文書」之犯行，因此，上述起訴理由欄有關偽造在職
    證明、薪資明細單及扣繳憑單之記載應屬贅載。
四、依刑事訴訟法第449條第2項、第450條第1項，刑法第2條第1
    項、第28條（修正前）、第216條、第210條、第212條、第
    339條第1項、第55條、第55條後段（修正前）、第47條第1
    項、第41條第1項前段（90年1月12日修正施行）、第74條第
    1項第2款、第219條，刑法施行法第1條之1第1項、第2項前
    段，罰金罰鍰提高標準條例第2條（修正前），以簡易判決
    量處如主文所示之刑。
五、如不服本判決，得於判決書送達之日起10日內，以書狀敘述
    理由，向本院提出上訴（須附繕本）。
中    華    民    國    99    年    2     月    26    日
                     嘉義簡易庭  法  官  卓春慧
上列正本證明與原本無異。
如不服本判決，應於判決送達後10日內向本院提出上訴狀（應附
繕本）。告訴人或被害人如對於本判決不服者，應具備理由請求
檢察官上訴，其上訴期間之計算係以檢察官收受判決正本之日期
為準。
中    華    民    國    99    年    2     月    26    日
                                 書記官  李玫娜
附錄本案論罪科刑法條全文：
刑法第216條：
行使第210條至第215條之文書者，依偽造、變造文書或登載不實
事項或使登載不實事項之規定處斷。
刑法第210條：
偽造、變造私文書，足以生損害於公眾或他人者，處5年以下有
期徒刑。
刑法第212條：
偽造、變造護照、旅券、免許證、特許證及關於品行、能力服務
或其他相類之證書、介紹書，足以生損害於公眾或他人者，處1
年以下有期徒刑、拘役或3百元以下罰金。
刑法第339條第1項：
意圖為自己或第三人不法之所有，以詐術使人將本人或第三人之
物交付者，處5年以下有期徒刑、拘役或科或併科1千元以下罰金
。

司法院資訊處製作；財團法人民間司法改革基金會備份。
